【裁判字號】    99,台上,1354
【裁判日期】    990722
【裁判案由】    損害賠償
【裁判全文】
最高法院民事判決            九十九年度台上字第一三五四號
上  訴  人  甲○○
訴訟代理人  葉春生律師
被 上訴 人  乙○○
上列當事人間請求損害賠償事件，上訴人對於中華民國九十九年
四月二十八日台灣高等法院第二審判決（九十九年度上字第三九
號），提起上訴，本院判決如下：
    主  文
上訴駁回。
第三審訴訟費用由上訴人負擔。
    理  由
本件上訴人主張：伊與第一審共同被告陳樂島及訴外人陳魁三人
於民國七十三年間各出資三分之一，共同購買坐落台北縣八里鄉
○○里○段十三行小段二三六地號、權利範圍一五分之二之土地
（下稱系爭土地），約定每人權利各三分之一、均登記於陳樂島
名下、陳樂島未經其他人同意不得任意處分，並辦妥登記。嗣陳
魁將其權利讓與伊，由伊與陳樂島於八十七年二月間簽訂土地買
賣合夥切結書（下稱系爭契約），確認伊之權利為三分之二。其
後，陳樂島因積欠訴外人趙台欣工程款，經趙台欣聲請台灣士林
地方法院（下稱士林地院）查封系爭土地，詎陳樂島竟未告知伊
，致伊無從於強制執行程序終結前提起異議之訴，系爭土地乃於
九十六年十二月二十日由訴外人張翠霞以新台幣（下同）五百三
十萬元拍定買受；該拍賣價金分配後之餘款一百八十萬一千七百
零六元，亦據陳樂島向士林地院領取，使伊受有損害。而被上訴
人係陳樂島之子，對於伊就系爭土地擁有權利乙事知之甚詳，
與陳樂島於系爭土地上共同虛偽設定三百萬元之抵押權登記（下
稱系爭抵押權），並於強制執行程序中聲明參與分配，即均共同
侵害伊之權利，應與陳樂島對伊負連帶損害賠償責任。爰依民法
第二百二十六條第一項、第一百八十四條第一項、第一百八十五
條及第一百七十九條等規定，求為命：被上訴人與陳樂島應連帶
給付伊四百八十一萬八千三百六十五元及自九十七年七月六日（
催告期限屆至翌日）起加付法定遲延利息之判決（上訴人請求之
利息超過自九十七年七月六日起算部分，業經第一審判決駁回確
定。又該判決命共同被告陳樂島給付部分，未據陳樂島聲明不服
，亦告確定）。
被上訴人則以：伊不知上訴人及陳樂島間關於系爭土地之權利關
係；與上訴人間亦無任何契約存在，上訴人依民法第二百二十六
條第一項規定請求伊賠償，即屬無據。縱伊前與陳樂島就系爭土
地設定抵押權，但目的在於保護該土地不被拍賣，非屬背於善良
風俗之行為，且伊並未參與分配領得價款或分配後之餘款，難認
有損害上訴人之權利或獲有不當得利等語，資為抗辯。
原審斟酌全辯論意旨及調查證據之結果，以：上訴人與陳樂島、
陳魁三人出資合購系爭土地，借名登記於陳樂島名下，約定每人
權利各為三分之一，陳樂島未經其他二人同意不得任意處分；其
後陳魁將其權利讓與上訴人，由上訴人與陳樂島簽訂系爭契約，
其當事人僅有上訴人及陳樂島二人。嗣系爭土地已被拍賣，暨被
上訴人與陳樂島就系爭土地設定之系爭抵押權係屬虛偽，業經另
件判決被上訴人應塗銷該抵押權登記確定等事實，為兩造所不爭
執，並有土地登記謄本、系爭契約及各該民、刑事判決可稽，固
堪認為真實。惟上訴人主張：被上訴人係陳樂島之子，知悉伊就
系爭土地擁有權利，與陳樂島共同虛設系爭抵押權，應連帶負
損害賠償責任云云。為被上訴人所否認，且查被上訴人為六十八
年十二月二十四日出生之成年人，與陳樂島在法律上為不同之人
格主體，其又非系爭契約之當事人，即使上訴人所述被上訴人知
悉系爭土地之權利關係屬實，被上訴人仍無從成為系爭契約之當
事人。此外，上訴人並未舉出任何證據以證明被上訴人係契約之
債務人，則上訴人以被上訴人有給付義務，應就系爭土地被拍賣
，負給付不能之損害賠償責任。依民法第二百二十六條第一項規
定，請求被上訴人賠償損害，顯屬無據。其次，被上訴人既非系
爭契約當事人，對於上訴人本不負任何義務，難謂其就系爭土地
遭查封、拍賣等訊息必須告知上訴人，於未告知時即屬故意或過
失之不法行為，自與民法第一百八十四條第一項前段規定之侵權
行為要件不合。上訴人雖另主張：被上訴人與陳樂島共同於系爭
土地上虛偽設定系爭抵押權，係以背於善良風俗之方法加損害於
伊，應負損害賠償及返還不當得利之責任云云。然上訴人並非系
爭土地之登記所有權人，對該土地無任何物權，僅係基於借名契
約對登記名義人陳樂島有契約債權而已。系爭抵押權之設定，即
無侵害上訴人之物權可言。況被上訴人與陳樂島共同虛偽設定系
爭三百萬元抵押權，嗣經台灣板橋地方法院以九十六年度重訴字
第一八號判決被上訴人應塗銷該抵押權登記確定，故士林地院九
十六年度執助字第二三八七號強制執行事件製作分配表時，並未
將被上訴人之抵押債權列於其上參與分配，其分配後之剩餘款亦
係由士林地院通知陳樂島簽名具領，清償自己之債務，有分配表
及陳樂島之收據暨相關刑事筆錄為憑。足見上訴人指稱：陳樂島
領取之拍賣餘款流向被上訴人，被上訴人受有利益一節，為無可
取。被上訴人未受領任何分配款而侵害上訴人之權利或因設定系
爭抵押權而受有任何財產上之利益堪予認定。是上訴人依給付不
能、侵權行為及不當得利等法律關係，請求被上訴人給付四百八
十一萬八千三百六十五元及自九十七年七月六日起算之法定遲延
利息，均非有理。為原審心證之所由得，並說明上訴人聲請調取
陳樂島背信刑事案卷及其領取系爭土地拍賣餘款之銀行帳戶往來
明細，無予調查必要之理由。因而維持第一審所為上訴人敗訴之
判決，駁回其上訴，經核於法洵無違誤。上訴意旨，猶執前詞，
就原審取捨證據、認定事實之職權行使，暨其他贅述之意見，指
摘原判決不當，聲明廢棄，非有理由。
據上論結，本件上訴為無理由。依民事訴訟法第四百八十一條、
第四百四十九條第一項、第七十八條，判決如主文。
中    華    民    國  九十九  年    七    月  二十二  日
                      最高法院民事第三庭
                          審判長法官  蘇  茂  秋
                                法官  李  慧  兒
                                法官  王  仁  貴
                                法官  張  宗  權
                                法官  葉  勝  利
本件正本證明與原本無異
                                      書  記  官
中    華    民    國  九十九  年    八    月    三    日
                                                      K

司法院資訊處製作；財團法人民間司法改革基金會備份。
